臺灣高等法院高雄分院刑事判決　　 94年度上更(一)字第203號
上　訴　人　丙○○
即　被　告
　　　　　　　　　　　號
　　　　　　乙○○
上 列 1 人　洪士宏 律師
選任辯護人　林易玫 律師
上列上訴人等因偽造文書案件，不服臺灣高雄地方法院90年度訴
字第797 號中華民國90年12月27日第一審判決（起訴案號：臺灣
高雄地方法院檢察署89年度偵字第7953號），提起上訴，本院判
決如下：
    主  文
原判決關於丙○○、林明良（現改名為乙○○）部分，均撤銷。
丙○○、乙○○共同行使偽造私文書，足以生損害於他人，各處
有期徒刑陸月，如易科罰金，均以參佰元折算壹日。偽造之「丁○○○」印章壹枚及不動產買賣契約書影本上偽造之「丁○○○
」印文柒枚及偽造之「丁○○○」署名貳枚，均沒收之。
      事      實
一、丙○○、乙○○（原名林明良）、洪永忠（已判決確定）於
    88年3月16日，在高雄縣大社鄉○○路374號陳禎立代書事務
    所，與賣方丁○○○（介紹人蔡宗吉），簽訂買賣總價金新
    台幣（下同）1,300 萬元之不動產買賣契約書，買賣之土地
    為高雄縣仁武鄉○○○段76-9及76-10 地號，洪永忠、丙○○、乙○○等3 人，欲利用該土地成立財團法人殘障福利機
    構，為便於向銀行貸款及邀約其他股東入股，乃共同基於行
    使偽造私文書之犯意聯絡，於同年5 月間，先利用不知情之
    不詳人員，製作上開土地買賣總價金4,500 萬元之不動產買
    賣契約書1 紙，洪永忠、丙○○、乙○○3 人取得上述不實
    契約書後，立即於該買賣契約書內接續偽造「丁○○○」之
    署名2 枚，及以渠等於不詳時間、地點委託不知情之成年人
    偽刻「丁○○○」之印章1 枚，接續於該買賣契約書內偽造
    丁○○○之印文7 枚後，即以成立財團法人設立殘障福利機
    構，極需1 位醫界專業人士參與為由，提出上開偽造完成之
    不動產買賣契約書影本向具有醫師身分之甲○○佯稱土地價
    值為4,500 萬元而行使之，該3 人並於影本簽名證明與正本
    無誤並邀同甲○○出資350 萬元共同成立殘障福利機構，足
    以生損害於丁○○○本人及甲○○。
二、案經甲○○訴由臺灣高雄地方法院檢察署檢察官偵查起訴。
      理      由
一、訊據上訴人即被告丙○○、乙○○2人固不諱言持上開偽造
    之不動產買賣契約書1 紙，邀同告訴人甲○○入股之事實，
    ，惟矢口否認有何偽造文書之犯行，一致辯稱：我們係經賣
    方代理人蔡宗吉同意訂立4,500 萬元不動產買賣契約書，以
    方便銀行貸款，並無偽造文書之犯意云云，惟查前開事實，
    業據告訴人甲○○指訴綦詳，核與證人蔡宗吉於本院前審所
    證稱：「訂立4,500 萬元不動產買賣契約書時我不在場，該
    合約書也不是我所寫的，訂立1,300 萬元的不動產買賣契約
    書時我有在場，但我沒有在該合約書上簽名蓋章，本案土地
    是賣方委託我處理出售，在訂立1,300 萬元的不動產買賣契
    約書以後，被告3 人才找我商量為了貸款是否可以提高合約
    價格，我認為可以就打電話給地主丁○○○講，地主說提高
    一點是沒有意見，但沒有說出確實的金額，事後付尾款時我
    才告訴被告丙○○、洪永忠2 人說地主可以提高合約價格，
    但沒有告訴他們說地主有同意他們自己去寫合約，後來買方
    自己去寫4,500 萬元契約書我也不知道，也沒有告訴丁○○○說他們有另外寫4,500 萬元的契約書。」「地主也沒有說
    買方可以自己刻印章寫合約。」等語（見本院上訴卷第97至
    98頁）；證人即地主丁○○○於本院前審所證稱：「（這
    4,500 萬元的不動產買賣契約書影本，妳有無看過？）我沒
    有看過這合約書，合約書內的印章也不是我所有。但是要簽
    1,300 萬元合約時我有在場，蔡宗吉也有在場，當時並沒有
    提出要另做壹份合約書，事後我與買方沒有再聯絡。」等語
    （見本院上訴卷第56頁）；證人陳禎立於本院審理時所證稱
    ：「當時是買方要求要增貸，但因我沒有辦法，沒有答應，
    所以洪永忠就拿1 份空白買賣契約書回去」「這1 份4,500
    萬契約書我在檢察官偵查中才看到」「4,500 萬之買賣契約
    書不是我寫的，亦非我事務所職員所寫」等語（見本院94年
    9 月13日審判筆錄），均相符合，再證人甲○○在原審證稱
    ：「被告3 人來找我時，並沒有拿4,500 萬元之合約書正本
    ，而是拿影本，所以我才要求被告3 人在影本後面簽立與原
    本無誤等字樣，並簽名蓋章」等語（見原審卷第73頁）；此
    外，復有偽造之不動產買賣契約書影本1 紙附卷可稽，事證
    明確，被告2 人上開所辯賣方代理人蔡宗吉同意訂立不實契
    約書云云，係卸責之詞，不足採信，被告2 人之犯行均堪認
    定。
二、查被告丙○○、乙○○與同案被告洪永忠共同偽刻被害人「
    丁○○○」之印章，並接續蓋用於前開不動產買賣契約書內
    7次，及接續偽造被害人「丁○○○」之署名2枚，進而以影
    本視同正本，持向告訴人甲○○行使，足以生損害於被害人
    甲○○及丁○○○，核被告丙○○、乙○○2人所為，均係
    犯刑法第216條、第210條之行使偽造私文書罪。被告丙○○
    、乙○○於上開不動產買賣契約書內接續蓋用7 枚印文及偽
    造署名2 枚，然因被害法益均僅有1 個，均袛成立一偽造私
    文書罪。又偽造丁○○○印文及署名，均係偽造私文書之部
    分行為，及偽造私文書後加以行使，其偽造私文書為行使偽
    造私文書之階段行為，均不另論罪。被告丙○○、乙○○與
    同案被告洪永忠等3 人，就前揭行使偽造私文書之犯行，有
    犯意之聯絡及行為之分擔，為共同正犯。被告丙○○、乙○○與同案被告洪永忠等3 人利用不知情之人偽造「丁○○○
    」之印章，及由不知情之人製作契約書，此部分係間接正犯
    。
三、原審對被告丙○○、乙○○予以論罪科刑，固非無見，然查
    被告等人是以影本視同正本行使，原判決誤為行使正本，且
    未認定被告與同案被告洪永忠等3人有共同行使偽造私文書
    之犯意連絡，自有疏誤，被告丙○○、乙○○上訴意旨，否
    認犯罪，雖無足取，惟原判決既有可議，自應由本院將原判
    決關於被告丙○○、乙○○部分，予以撤銷改判。審酌被告
    丙○○、乙○○行使偽造文書，對於甲○○亦造成是否同意
    成立財團法人殘障福利機構之判斷錯誤，惟念其2人尚無不
    良前科，且雖丁○○○於本院前審已陳明不追究被告責任等
    一切情狀，各量處如主文第2項所示之刑，並諭知易科罰金
    之折算標準；又偽造之「丁○○○」印章1枚，雖未據扣案
    ，然不能證明業已滅失，應依刑法第219條之規定宣告沒收
    之。另前揭不動產買賣契約書影本內之「丁○○○」印文7
    枚及署名2枚，分別係屬偽造之印文及署名，亦應依刑法第
    219 條規定，均併予宣告沒收之。至偽造之不動產買賣契約
    書影本1 紙，業已行使於告訴人甲○○留存，已非被告丙○○、乙○○、洪永忠等3 人所有，依法自不得諭知沒收。
四、公訴意旨另以：被告丙○○、乙○○與同案被告洪永忠等3
    人並向告訴人甲○○表明出資投資後，土地權利係由其4 人
    共同持有，致告訴人甲○○陷於錯誤，先匯款350 萬元入被
    告洪永忠設於土地銀行岡山分行帳戶，被告與同案被告洪永
    忠等3 人並頒予告訴人甲○○乙紙養護中心董事之憑證以取
    信告訴人甲○○，嗣告訴人甲○○發現養護中心遲遲未進行
    任何設立事宜，被告與同案被告洪永忠等3 人復要求甲○○
    繼續出資，因而起疑，繼而查知購買土地之價金僅1,350 萬
    元，且上開土地未經其同意，又設定第二順位抵押權向第三
    人貸款250 萬元，至此始知受騙，因認被告丙○○、乙○○
    尚均涉犯有刑法第339 條第1 項之詐欺取財罪嫌云云。本件
    公訴人認被告丙○○、乙○○涉犯有上開詐欺取財犯行，無
    非以渠等偽造上開不動產買賣契約書，騙取告訴人甲○○出
    資，且未經告訴人甲○○之同意，自行向案外人王清楠借款
    ，而未進行養護機構之任何設立事宜等情為其主要論據；經
    訊據被告丙○○、乙○○均堅詞否認有何詐欺取財之犯行，
    一致辯稱：「告訴人甲○○出資350 萬元，我們用在購買土
    地，300 萬元是支付土地部分價款，50萬元是支付土地介紹
    人費用，而且我們在88年6 月1 日也以告訴人甲○○名義申
    請設立財團法人高雄縣私立晟豐殘障教養院，並將所購得之
    土地申請由山坡地保育區農牧用地變更社會福利設施用地，
    也有委託建築師規劃、設計晟豐殘障教養院之新建工程，我
    們事後因為成立教養院資金不夠，才又以土地向案外人王清
    楠借款250 萬元。我們所借得的款項也全部用在支付新建教
    養院之工程費，我們沒有詐欺之不法所有意圖。」等語。按
    犯罪事實應依證據認定之，無證據不得認定其犯罪事實；又
    不能證明被告犯罪者，應諭知無罪之判決，刑事訴訟法第
    154 條第2 項、第301 條第1 項分別定有明文；次按認定不
    利於被告之事實，須依積極證據，苟積極證據不足為不利於
    被告事實之認定，即應為有利於被告之認定，更不必有何有
    利之證據，又刑法第339 條第1 項詐欺罪之成立，以意圖為
    自己或第三人不法之所有，以詐術使人陷於錯誤，而將本人
    或第三人之物交付為要件。所謂以詐術使人交付，必須被詐
    欺人因其詐術而陷於錯誤，若所用之方法不能認為詐術，亦
    不致使人陷於錯誤，即不構成該罪（最高法院分別著有30年
    上字第816 號、46年臺上字第260 號判例參照）；經查：
（一）證人即承辦本件土地購買事宜之代書陳禎立於原審90年5
      月23日調查時到庭證稱：「當時土地的買賣價格為1,300
      萬元，佣金為50萬元，向銀行貸款1,000 萬元，佣金由介
      紹人取得，告訴人甲○○有匯款350 萬元給洪永忠等人，
      而洪永忠事後去土地銀行提領現金給我用來支付買賣土地
      之價款。」，另證人丁○○○於原審90年8 月6 日調查時
      到庭證稱：「土地之買賣價格是1,300 萬元，我之前向鳳
      山信用合作社借1,000 萬元，該債務由被告等承受，其餘
      300 萬是以現金給付，洪永忠已有支付我300 萬元之土地
      款。」等語，堪認被告丙○○、乙○○前開辯稱告訴人甲○○出資350 萬元係用以支付購買土地之價款等語，應屬
      可採。
（二）又被告丙○○、乙○○與同案被告洪永忠等3 人於購得土
      地後，即向高雄縣政府申請農業用地變更使用，並申請設
      立高雄縣私立晟豐殘障教養院等情，業據被告丙○○、乙○○與同案被告洪永忠等3 人於90年5 月9 日原審調查時
      庭呈高雄縣政府88年7 月17日社會科簽呈、台灣省農業用
      地變更使用審查表及高雄縣私立晟豐殘障教養院立案申請
      書影本各1 紙可憑，另原審於90年7 月11日調查時證人鄭
      恩哲證稱：「（被告3 人有無委託你規劃教養院之企劃案
      ？）有，我有做市場調查、收集法規資訊，被告3 人有付
      我車馬費及顧問費。我是受被告林明良的委託，前後共收
      了十幾萬元之顧問費。」等語，參諸被告丙○○、乙○○
      與同案被告洪永忠等3 人於原審90年7 月11日調查時庭呈
      之設計圖費收據、測量費收據、協建工程顧問有限公司水
      土保持計劃書報價單、摩爾土壤基礎材料試驗工程有限公
      司（建基地質鑽探及試驗）估價單、張有德建築師事務所
      工程造價估價單、永華企業公司電氣設備工程等估價單等
      資料在卷可稽，佐以告訴人甲○○於原審90年6 月18日調
      查時自承晟豐殘障教養院之業務籌備均係由被告丙○○、
      林明良、洪永忠等3 人負責處理，則被告丙○○、乙○○
      與同案被告洪永忠等3 人於晟豐殘障教養院籌備過程中，
      自得因資金不足，於未徵得告訴人甲○○之同意，即自行
      向案外人王清楠借款，從而，被告丙○○、乙○○與同案
      被告洪永忠等3 人上開辯稱渠等於購得土地後，開始籌設
      晟豐殘障教養院之過程，因資金不足向案外人王清楠借款
      ，並將所借得之款項用於籌設晟豐殘障教養院之途等語，
      應堪採信。
（三）被告丙○○、乙○○與同案被告洪永忠等3人若於邀同告
      訴人入股之際即有詐欺之不法意圖，衡情渠等應於取得告
      訴人股款及借款後，即逃避無蹤，豈有尚陸續從事籌設晟
      豐殘障教養院之理，此足見被告丙○○、乙○○與同案被
      告洪永忠等3人於邀同告訴人甲○○入股當時應無意圖不
      法所有之詐欺取財犯意甚明。況依被告丙○○、乙○○與
      同案被告洪永忠等3人與告訴人甲○○所共同簽立之協議
      切結書內容載：「．．．倘若萬一籌設之事未能順遂，則
      土地為洪永忠、林明良、丙○○、甲○○等4 人共同持有
      ．．．」等語以觀，則晟豐殘障教養院若無法籌設成立，
      該土地之權利係由被告丙○○、乙○○、洪永忠與告訴人
      甲○○等4 人共同持有，是被告丙○○、乙○○與同案被
      告洪永忠等3 人亦未因而受有何利益，據此，更益徵被告
      丙○○、乙○○與同案被告洪永忠等3 人於邀同告訴人甲○○入股之際並無不法所有意圖之犯意。從而，尚難僅憑
      被告丙○○、乙○○與同案被告洪永忠等3 人持前揭偽造
      之不動產買賣契約書向告訴人甲○○行使之事實，即遽論
      被告丙○○、乙○○與同案被告洪永忠等3 人間即有共同
      詐欺取財之犯行。此外復查無其他積極證據足資證明被告
      丙○○、乙○○有何公訴人所指之詐欺取財犯行，揆諸首
      開法條及判例之說明，要屬不能證明被告丙○○、乙○○
      犯罪，原應為無罪之諭知，惟公訴人認此部分與前開有罪
      部分有牽連犯之裁判上一罪關係，爰不另為無罪之諭知。
據上論斷，應依刑事訴訟法第369條第1項前段、第364條、第299
條第1項前段，刑法第28條、第216條、第210條、第219條、第41
條第1項、罰金罰鍰提高標準條例第2條，判決如主文。
本案經檢察官沈紹嘉到庭執行職務。
中　　華　　民　　國　　94　　年　　11　　月　　1 　　日
                  刑事第七庭    審判長法  官  莊飛宗
                                      法  官  黃三友
                                      法  官  黃憲文
以上正本證明與原本無異。
如不服本判決應於收受本判決後10日內向本院提出上訴書狀，其
未敘述上訴理由者，並得於提起上訴後10日內向本院補提理由書
狀（均須按他造當事人之人數附繕本）「切勿逕送上級法院」。
中　　華　　民　　國　　94　　年　　11　　月　　2 　　日
　　　　　　　　　　　　　　　　　　　書記官  葉淑華
附錄本件判決論罪科刑法條：
刑法第216條
行使第210 條至第215 條之文書者，依偽造、變造文書或登載不
實事項或使登載不實事項之規定處斷。
刑法第210條
偽造、變造私文書，足以生損害於公眾或他人者，處5 年以下有
期徒刑。
